【裁判字號】    98,上更(一),528
【裁判日期】    990226
【裁判案由】    毒品危害防制條例
【裁判全文】
臺灣高等法院刑事判決             98年度上更(一)字第528號
上  訴  人
即  被  告  丙○○
選任辯護人  扶助律師陳昭全
上  訴  人
即  被  告  乙○○
選任辯護人  扶助律師吳濟行
上列上訴人因毒品危害防制條例案件，不服臺灣桃園地方法院97
年度訴字第864號，中華民國98年1月16日第一審判決（起訴案號
：臺灣桃園地方法院檢察署97年度偵字第14420號），提起上訴
，經判決後，由最高法院發回更審，本院判決如下：
    主  文
原判決撤銷。
丙○○共同販賣第一級毒品，處有期徒刑拾陸年，扣案如附表一
編號(二)所示毒品沒收銷燬之，扣案如附表一編號(四)、附表二所示
之物均沒收，未扣案之新臺幣貳仟元與乙○○連帶沒收，如全部
或一部不能沒收時，以其與乙○○之財產連帶抵償之；又共同販
賣第一級毒品，未遂，處有期徒刑拾伍年陸月，扣案如附表一編
號(一)(二)所示毒品沒收銷燬之，扣案如附表一編號(三)(四)、附表二所
示之物均沒收。應執行有期徒刑貳拾年，扣案如附表一編號(一)(二)
所示毒品沒收銷燬之，扣案如附表一編號(三)(四)、附表二所示之物
均沒收，未扣案之新臺幣貳仟元與乙○○連帶沒收，如全部或一
部不能沒收時，以其與乙○○之財產連帶抵償之。
乙○○共同販賣第一級毒品，處有期徒刑玖年，扣案如附表一編
號(二)所示毒品沒收銷燬之，扣案如附表一編號(四)、附表二所示之
物均沒收，未扣案之新臺幣貳仟元與丙○○連帶沒收，如全部或
一部不能沒收時，以其與丙○○之財產連帶抵償之；又共同販賣
第一級毒品，未遂，處有期徒刑捌年，扣案如附表一編號(一)(二)所
示毒品沒收銷燬之，扣案如附表一編號(三)(四)、附表二所示之物均
沒收。應執行有期徒刑拾年，扣案如附表一編號(一)(二)所示毒品沒
收銷燬之，扣案如附表一編號(三)(四)、附表二所示之物均沒收，未
扣案之新臺幣貳仟元與丙○○連帶沒收，如全部或一部不能沒收
時，以其與丙○○之財產連帶抵償之。
    事  實
一、丙○○（綽號「帶川」或「帶穿」）與乙○○為同居之男女
    朋友，二人明知海洛因係毒品危害防制條例所規定之第一級
    毒品，依法不得販賣，詎共同意圖營利基於販賣第一級毒品
    海洛因之犯意聯絡，於民國97年6月14日晚間8時許，甲○○
    以其0000000000號行動電話撥打丙○○所使用0000000000號
    行動電話表示欲購買價值新臺幣（下同）2,000元之海洛因
    後，丙○○遂將價值2,000元之海洛因1包交給乙○○，而由
    乙○○攜至桃園縣桃園市○○路1119號3樓之9住處（下稱上
    開住處）樓下轉交予甲○○，並向其收取2,000元之對價。
    二人另共同意圖營利基於販賣第一級毒品海洛因之犯意聯絡
    ，於同年月22日下午3時41分許，甲○○因欲購買海洛因，
    再以其0000000000號行動電話撥打丙○○所使用0000000000
    號行動電話，乙○○接到電話後隨即交給丙○○，推由丙○○與甲○○談妥交易內容為1,000元之海洛因，並約定於上
    開住處附近交易，嗣甲○○依約於同日下午3時52分許抵達
    上開住處附近並以前揭行動電話通知丙○○後，丙○○隨即
    將海洛因2小包交給乙○○，而由乙○○攜至上開住處樓下
    準備轉交予甲○○並收取價金，然因甲○○見埋伏於現場之
    警方人員靠近，因而迴避而未能向乙○○取得海洛因。警方
    旋即自乙○○身上查扣附表一編號(一)所示之海洛因2小包，
    並經乙○○同意帶同警方於同日下午4時許前往上開住處搜
    索，當場查獲丙○○，並扣得如附表一編號(二)所示海洛因1
    小包及如附表二、附表三所示之物，而悉上情。
二、案經桃園縣政府警察局桃園分局報告臺灣桃園地方法院檢察
    署檢察官偵查起訴。
    理  由
壹、程序部分
一、按刑事訴訟法第159條第1項規定：「被告以外之人於審判外
    之言詞或書面陳述，除法律有規定者外，不得作為證據」；
    其立法本旨係以證人於審判外之言詞或書面陳述，屬於傳聞
    證據，此項證據，當事人無從直接對於原供述者加以詰問，
    以擔保其真實性，法院亦無從直接接觸證人而審酌其證言之
    憑信性，違背直接審理及言詞審理之原則，除具有必要性及
    信用性情況之除外者外，原則上不認其有容許性，自不具證
    據能力；至所謂具有必要性及信用性情況者，例如刑事訴訟
    法第159條之1、之2、之3、之4、之5情形，仍例外認其有證
    據能力，然此乃係指法院未於審判期日傳喚相關證人到庭，
    案件僅能依靠該等證人於審判外之陳述以為判斷之情形，始
    需就該等審判外供述證據嚴格依照刑事訴訟法第159條之1至
    之5所定要件一一檢視各該證人之供述，作為證據之資格。
    倘法院已經依據當事人聲請傳喚證人到庭接受檢辯雙方之交
    互詰問，則法院既已透過直接、言詞審理方式檢驗過該證人
    之前之證詞，當事人之反對詰問權亦已受到保障得以完全行
    使之情況下，該等審判外證據除有其他法定事由（例如：非
    基於國家公權力正當行使所取得或私人非法取得等，而有害
    公共利益，即以一般證據排除法則為判斷），應認該審判外
    供述已得透過審判程式之詰問檢驗，而取得作為證據之資格
    ，亦即其審判外供述與審判中供述相符部分，顯然已經構成
    具備可信之特別情狀，當然有證據資格（可據以強化該證人
    供述之可信度），其不符部分，作為檢視審判中所為供述可
    信與否之彈劾證據，當無不許之理。甚者，其不符部分倘係
    於司法警察、檢察事務官調查中之供述，作為認定被告犯罪
    與否或不構成犯罪與否之證據，亦僅需依照刑事訴訟法第15
    9條之2規定，斟酌其審判外供述作成外部環境、製作過程、
    內容、功能等情況認為之前供述較為可信，即可取得證據之
    資格，而作為認定事實之證據資格（最高法院94年度台上字
    第2507號、95年度台上字第2515號判決意旨參照）。再按刑
    事訴訟法第159條第1項規定：「被告以外之人於審判外之言
    詞或書面陳述，除法律有規定者外，不得作為證據」，被告
    以外之人於檢察事務官、司法警察官或司法警察調查中所為
    之陳述，基於實體發現真實之訴訟目的，依同法第159條之2
    規定，如與審判中之陳述不符時，經比較結果，其先前之陳
    述，相對「具有較可信之特別情況」，且為證明犯罪事實存
    否所「必要」者，係指陳述是否出於供述者之真意、有無違
    法取供情事之信用性而言，故應就調查筆錄製作之原因、過
    程及其功能等加以觀察其信用性，據以判斷該傳聞證據是否
    有特別可信之情況而例外具有證據能力（最高法院94年度台
    上字第629號判決意旨可參）。經查，本件證人甲○○及證
    人即共同被告乙○○經原審於審判期日傳喚到庭與被告乙○○、丙○○二人行交互詰問程序，直接言詞審理檢視其證詞
    ，已予被告二人程序權利之保障。證人甲○○及同案被告乙○○於原審法院審理作證時，被告丙○○未在場（見原審法
    院卷第120頁審判筆錄），惟本院於更(一)審審理時再次傳喚
    證人甲○○、乙○○到場，予被告丙○○對質詰問之機會，
    前述程序上之瑕疵已經補正。故證人甲○○、乙○○於警詢
    之供述，對於被告二人當然已取得作為證據之資格，其中相
    符部分，自有證據能力，而得為補強其審理中之證詞；另不
    符部分，本院斟酌證人於前開警詢筆錄製作之過程，係由警
    員先詢問年籍資料後，復為權利事項之告知，才開始制作警
    詢筆錄，亦查無筆錄製作過程有何違法或不當取得之情形，
    是其警詢證述內容之形成，顯係出於自由意志而為證述。揆
    諸前揭說明，證人甲○○、乙○○於警詢中之證言，就警詢
    筆錄製作之過程加以觀察具特別信用性，且為比對卷內通聯
    紀錄內容及證明犯罪事實存否所「必要」，依上揭規定，應
    認證人甲○○、乙○○警詢與審理中證言不符部分亦具有證
    據能力。又被告以外之人於偵查中向檢察官所為之陳述，除
    顯有不可信之情況者外，得為證據，刑事訴訟法第159條之1
    第2項定有明文。經查，證人乙○○於97年6月22日檢察官偵
    訊時所為之供述（見偵卷第60至62頁），證人甲○○於97年
    7月10日檢察官偵訊時所為供述（見偵卷第75、76頁），固
    為被告以外之人於審判外之言詞陳述，惟業經具結在卷，與
    法定要件相符；且核其陳述時之外在環境及情況，亦查無顯
    有不可信之情況；故證人甲○○、乙○○於審判外之偵訊證
    詞，揆諸上揭規定，乃傳聞證據之例外情形，自有證據能力
    。被告乙○○之辯護人於本院審理時辯護稱警詢係受誘導、
    利誘始為不利之陳述云云，然查被告乙○○之警詢筆錄係97
    年6月22日18時至19時10分製作，而其偵查時作證之筆錄係
    於相隔約3小時後之同日晚間11時12分開始製作，並經檢察
    官偵訊時具結而為相同之證述，均有筆錄在卷可稽（見偵卷
    字第20頁至第23頁、第60頁至第62頁），又被告乙○○之警
    詢筆錄，經原審勘驗，係乙○○與警員自然之一問一答，且
    錄音過程中時候問答暫停，由警員敲打鍵盤，製作筆錄情形
    （見原審卷第225頁），足見被告乙○○於警詢供述係出於
    自由意識所為陳述，故被告乙○○之辯護人前開所辯，顯不
    實在，自不足以影響證人乙○○警詢筆錄之證據能力。
二、被告丙○○、乙○○均辯稱本件扣案之物品，均係非法搜索
    所得，不得作為證據云云。惟查，本件由被告乙○○身上扣
    得二包海洛因部分，業經被告乙○○自承：警察看到伊口袋
    裡二包白粉，就要伊把它拿出來等語（見偵卷第61頁），核
    與證人即查獲本件毒品之警員潘明強證述：伊跟他（指被告
    乙○○）講交出東西，乙○○就主動從身上拿出來（指海洛
    因）等語相符（見本院上訴卷第145頁背面），是就被告乙○○身上所攜帶並經扣案之二包海洛因既係被告乙○○主動
    交付警察，警察既未發動搜索，自無違法搜索之情事。又被
    告乙○○另證述：有帶警察前往租屋處，有同意警察進入租
    屋處等語（見偵卷第61、62頁），又證人潘明強即桃園縣政
    府警察局桃園分局警員亦證述：第一位進入屋內之同仁見到
    丙○○跑到廁所後，就衝到廁所將丙○○拉出來，廁所有看
    到散落之毒品等語（見本院上訴卷第146頁），復有查緝現
    場海洛因及空包裝袋散落在廁所之照片4幀可憑（見偵卷第
    43頁）。由此可知，警察進入上開被告乙○○之住處，係經
    被告乙○○之同意，而進入屋後，復發現被告丙○○有湮滅
    所持有毒品之緊急情事，而被告丙○○當時已屬持有毒品可
    疑為犯罪人之情形，依刑事訴訟法第88條第1、2項規定，自
    得加以逮捕。然警員卻未依刑事訴訟法之附帶搜索規定，依
    法逮捕被告丙○○後，對被告丙○○、乙○○前開住所進行
    搜索，所為搜索雖與刑事訴訟法第131條第1項第1款之緊急
    搜索要件相符，然本件查無司法警察有依同條第3項報告法
    院准許之資料。惟本件警員係見被告丙○○持有扣案之海洛
    因一包，為積極偵查犯罪所為之緊急搜索，於事後未報法院
    核准，難認有故意違背法定程序之意圖；又採取之手段侵害
    被告丙○○自由權之時間短暫，所生損害亦屬輕微；且被告
    丙○○所涉販賣第一級毒品罪，為最輕本刑無期徒刑以上之
    罪，對於社會秩序所生危險甚鉅，被告丙○○復已坦承持有
    該海洛因及現場查扣如附表二所示之物品（見偵卷第10、11
    頁），對於被告丙○○訴訟上之防禦權已無實質上之重大不
    利益；倘禁止使用上開證據，亦難有效預防將來違法取證之
    效果等情形權衡結果，應認本件警察違背法定程序所取得之
    證物即被告丙○○所有之海洛因一包及附表二所示之證物，
    有證據能力（最高法院98年度台上字第310號判決參照）。
三、本判決其餘所引供述及非供述證據，經本院依法踐行調查證
    據程式，檢察官、被告及其選任辯護人均不爭執各該證據之
    證據能力，且亦查無依法應排除其證據能力之情形，是後述
    所引用證據之證據能力均無疑義。
貳、實體部分
一、訊據上訴人即被告丙○○、乙○○固不否認於前開時地，經
    警查獲如事實欄所載之物品，惟被告乙○○於原審及本院上
    訴審、被告丙○○於原審偵審及本院審理時均矢口否認有販
    賣第一級毒品海洛因之犯行，被告丙○○辯稱：伊並沒有販
    賣毒品海洛因，伊對於97年6月14日之事實完全不知情，伊
    沒有接到甲○○電話，也沒有要乙○○拿東西給甲○○並向
    甲○○收取二千元。至於97年6月22日，伊只有接到甲○○
    一次來電，告訴伊他到上開住處附近，伊就讓乙○○下去帶
    他上來，當天的其他電話是乙○○與甲○○聯絡，伊除了上
    述那通電話，並沒有接到其他甲○○打來的電話，當天伊也
    沒有叫乙○○拿海洛因、白色粉末或其他東西給甲○○，00
    00000000號行動電話在本件案發時係乙○○在使用云云；辯
    護人為被告丙○○辯護稱：扣案0000000000號行動電話之電
    話簿內設有「南人」即0000000000號電話號碼，而扣案0000
    000000號行動電話電話簿內有「女人」即0000000000號電話
    號碼，若2支行動電話皆為丙○○使用，何需如此設定，實
    則上述「南人」指丙○○而「女人」則是指乙○○，且證人
    甲○○亦證述其所撥打之0000000000號行動電話，均是由乙○○接聽，足認被告丙○○並無販賣云云。被告乙○○辯稱
    ：伊並無販賣毒品，97年6月14日伊並沒有接到甲○○撥打
    之電話，當天是丙○○拿一包以彩券袋子裝著的東西給伊，
    要伊轉交給甲○○，伊不知道裡面是什麼東西，當天甲○○
    有給伊二千元，甲○○說那是他欠丙○○的錢，至於97年6
    月22日，伊雖有接到甲○○撥打之電話，但是隨即轉交給丙○○，當天丙○○也要伊拿彩券袋子包著的東西給甲○○，
    伊並不知道那是什麼東西，警詢筆錄記載伊二次轉交的東西
    是海洛因，那是警察自己寫的，伊沒有說到購買毒品之事，
    且那時沒看筆錄警察就要伊簽名蓋手印，此外，伊在偵查中
    並沒有提到東西用衛生紙包云云；辯護人亦為被告乙○○辯
    護稱：本件並無證據證明6月14日有毒品交易，且被告乙○○對於毒品之認識，均是從被告丙○○而來云云。惟查：
  (一)證人甲○○據以聯絡購買海洛因之賣方使用電話0000000000
    號電話，業據被告丙○○坦承：0000000000號行動電話係伊
    所使用等語（見偵卷第12頁），而證人甲○○係以00000000
    00號行動電話，撥打前開0000000000號電話，向綽號「帶川
    」之人購買毒品，亦經證人甲○○於警訊中證述屬實（見偵
    卷第27頁）。又甲○○於97年6月22日向被告丙○○購買毒
    品之過程，業經證人甲○○證述：伊於97年6月22日到桃園
    市○○路1117號前是要找一名綽號「帶穿」之男子拿毒品海
    洛因，「帶穿」就是丙○○，聯絡電話是0000000000、0000
    000000號，伊是於當日下午3時24分許以其所有之000000000
    0號行動電話撥打0000000000號行動電話，說要買一千元的
    毒品海洛因，電話是乙○○所接聽，伊忘記乙○○有無將電
    話拿給丙○○，但伊到上開住處附近時所打的電話是由丙○○接聽，伊告訴丙○○說伊到了，之後乙○○就拿海洛因下
    來，乙○○就是當天在現場的女子，當時伊因為看後面好像
    有人，所以不敢接近，……伊曾見過乙○○一次等語甚詳（
    見偵查卷第27頁至30頁、原審卷第133、134、138頁），核
    與證人即共同被告乙○○所證：伊與丙○○為男女朋友，丙○○之綽號是「大川」、「川哥」，97年6月22日下午3時30
    分許，甲○○以其0000000000號行動電話撥打丙○○之0000
    000000號行動電話，當天是伊在上開住處接到電話，隨即交
    給丙○○聽，再過約30分鐘後，甲○○又打電話給丙○○，
    丙○○就要伊拿海洛因給甲○○，並告訴伊甲○○會將買海
    洛因的錢交給伊，伊因此拿海洛因到上開住處樓下附近，嗣
    後為警方在伊身上起出海洛因二包，伊並帶同警方至上開住
    處，查獲丙○○，並扣得海洛因一包等物，伊先前見過甲○○一次等語相符（見偵查卷第21頁至23頁、第60頁），又扣
    案如附表一編號(一)(二)所示之海洛因二包、一包，分別經法務
    部調查局濫用藥物實驗室、臺灣檢驗科技股份有限公司鑑驗
    含海洛因成分【詳如附表一編號(一)(二)所示】，有該局實驗室
    97年7月21日調科壹字第09723031010號鑑定書、該公司97年
    7月7日CH/2008/60605號濫用藥物檢驗報告存卷供參（見原
    審卷第180、198頁），並有查獲現場及扣案物品照片及0000
    000000號行動電話通聯紀錄在卷可稽（見偵卷第42-48、79-
    93、123-138頁）。再由0000000000號、0000000000號行動
    電話號碼在證人甲○○行動電話內之設定均顯示為「帶穿」
    、「帶川」，有甲○○行動電話翻拍照片二幀可證（見偵查
    卷第47頁），而「大」與「帶」之台語為相同之諧音，亦即
    ，被告乙○○所證被告丙○○之綽號「大川」，應即係甲○○行動電話所設定之「帶川」無訛。而被告丙○○既供承00
    00000000為其所使用，並於本院供稱：第二次（指97年6月
    22日）甲○○打電話來說要找伊，……伊有接到一通等語（
    見本院上訴卷第152頁)，足認0000000000確係被告丙○○所
    使用。再以證人甲○○撥打該電話購買毒品，被告乙○○代
    被告丙○○接聽電話後，既已將該電話交予被告丙○○與甲○○接洽議定購買海洛因之價格，受丙○○之指示將海洛因
    攜帶下樓欲交付甲○○，則甲○○於97年6月22日購買海洛
    因之對象應係被告丙○○無訛。次查，證人甲○○於97年6
    月14日亦曾以該電話聯絡購買海洛因之事實，經證人甲○○
    證述：曾於97年6月20日於其住處施用同年月14日購買之海
    洛因；6月14日晚上8點有在春日路1119號3樓之9樓下以2千
    元買到海洛因，是乙○○拿下樓，並交付2千元予乙○○等
    語在卷（見偵查卷第29頁至第30頁、原審卷第135頁），核
    與證人即共同被告乙○○所證：（問：除6月22日被查獲這
    次外，還有沒有依丙○○指示拿東西給甲○○過?）上禮拜
    週末晚上有拿一包東西給甲○○，甲○○有給2千元；97年6
    月14日下午8時在桃園市○○路1119號3樓之9樓下見過甲○○，丙○○有叫伊拿東西給甲○○等語相符（見偵卷第64
    頁、原審卷第123頁)，而證人甲○○所使用0000000000確於
    97年6月14日20時7分及20時12分，連續撥打被告丙○○所使
    用之0000000000號行動電話二次，有該電話雙向通聯紀錄在
    卷可憑（見偵卷第81頁）。查被告乙○○係於97年6月22日
    接受檢察官訊問（見偵卷第60頁），而97年6月14日復係乙○○接受偵訊前一週之週六，是被告乙○○所證交易毒品之
    時間，與證人甲○○所證即相符合。又證人甲○○經警採尿
    送驗，檢驗結果確呈鴉片類陽性反應，有臺灣檢驗科技股份
    有限公司97年7月8日CH/2008/60567號濫用藥物檢驗報告在
    卷可稽（見原審卷第160頁），而證人甲○○與被告丙○○
    、乙○○既非熟識朋友，其撥打0000000000號行動電話之目
    的，無非係為購買毒品，再參諸其於同年6月日20日施用6月
    14日購得之海洛因後，驗尿確有有鴉片類陽性反應（見原審
    法院卷第104頁濫用藥物檢驗報告），是證人甲○○所證購
    買海洛因之情當係屬實，而可採信。被告丙○○販賣海洛因
    予甲○○之事實明確，堪予認定。
  (二)被告丙○○雖以前開情詞置辯，然0000000000號行動電話係
    被告丙○○所有並使用之情，業如前述，被告於偵查及原審
    翻供稱該電話係由被告乙○○使用云云（見偵卷第119頁、
    原審卷第50頁），均無足採信。又一人持有多數行動電話，
    為使用上需要，於各該電話設定其他電話之號碼，實屬常情
    ，扣案2支手機（即0000000000號、0000000000號行動電話
    ）上分別設定有「南人」（0000000000號電話號碼）、「女
    人」（0000000000號電話號碼），雖經原審勘驗屬實（見原
    審卷第188頁）。然惟該「南人」、「女人」之記載，除作
    為各該電話號碼之識別代號外，不能認定各係何人使用，況
    0000000000號行動電話係自丙○○、乙○○二人同居處所扣
    得，而乙○○身上另扣得0000000000號行動電話，自難認00
    00000000號行動電話係乙○○單獨一人使用，是前開電話上
    電話號碼及名稱之設定，難為有利於被告丙○○之認定，辯
    護人上開所辯亦不足採。被告丙○○之辯護人請求勘驗扣案
    磅秤有無裝置電池，以證明被告丙○○無販毒行為云云。經
    本院於更(一)審審理時當庭勘驗磅秤，勘驗結果：打開磅秤以
    後發現只有一顆電池（缺少一顆電池）【見本院更(一)審99年
    2月5日審判程序筆錄】。辯護人稱：正常應該要有二顆電池
    才能使用云云。惟查，縱經警查獲時，該磅秤所裝置之電池
    不足，然未裝置足夠電池之原因甚多，可能係為保護電子儀
    器而使用後將電池取下，或將該電池拆下另作他用等，原因
    已無從查考，惟被告丙○○販賣海洛因之事證甚為明確，自
    非得以經查獲時磅秤缺少一顆電池即可推翻其他不利之證據
    而認定被告丙○○無販賣毒品之犯行。又被告丙○○提出博
    登藥局藥袋，固可證明被告丙○○患有有狹心症、糖尿病等
    疾病，惟藥局在調劑給藥時均已依每次服藥份量分裝妥當，
    無需病人另行購買分裝袋使用，自難據此證明現場所查獲之
    分裝袋係供被告丙○○盛裝狹心症、糖尿病之藥品使用，自
    無從推翻被告丙○○有利用分裝袋包裝海洛因之事實，是此
    藥局之藥袋亦無足為有利之認定。被告丙○○於本院更(一)審
    審理時又辯稱：第二次我是叫乙○○把我的朋友帶上來，沒
    有叫乙○○拿東西給甲○○云云。惟查，證人即乙○○迭於
    警偵、原審及本院更(一)審審理時證稱：其下樓係因被告丙○○要其送交毒品予證人甲○○【見偵卷第22頁警詢筆錄、第
    60頁訊問筆錄、第110頁訊問筆錄、原審法院卷第123頁審判
    筆錄、本院更(一)審卷99年2月5日審判程序筆錄】，且與證人
    甲○○稱係與被告丙○○聯絡購買毒品事宜而由被告乙○○
    交付毒品等語相符，參酌警方當場查獲被告乙○○交付毒品
    之事實，被告上開所辯自不足採。被告丙○○於本院更(一)審
    審理時再辯稱：我跟被告乙○○有爭執，我打過她，她的東
    西都已經整理好要走了，她挾怨報復，所述不實在云云。惟
    查，被告丙○○自承二人為同居男女朋友關係，且於警詢時
    稱二人間沒有仇恨等語（見偵卷第14頁），嗣於原審法院審
    理時稱與被告乙○○沒有恩怨（見原審法院卷第142頁），
    且被告乙○○於警詢時亦稱二人為同居男女朋友且無仇恨或
    金錢糾紛等語（見偵卷第21頁），又被告自警偵至本院前審
    審理時均未提及與被告乙○○有爭執，是被告丙○○於本院
    更(一)審審理時稱被告乙○○挾怨報復云云，顯係臨訟杜撰，
    不足採信。綜上，被告丙○○及其辯護人上開所辯，均不足
    採。
  (三)被告乙○○辯稱：97年6月14日是丙○○拿一包衛生紙包的
    東西給伊，伊不知道裡面是什麼，甲○○有給伊2千元，甲○○說那是他欠丙○○的錢，伊在警詢中未說交付海洛因給
    甲○○，另97年6月22日在上開住處樓下附近，是因為丙○○要伊拿2包白粉給甲○○，伊並不清楚那2包白粉是海洛因
    云云（見偵查卷第64、60至61頁），另又於原審改稱：於97
    年6月14日，丙○○有要伊拿用類似彩券的袋子裝著的東西
    給甲○○，伊不知道是什麼東西，6月22日丙○○要伊拿東
    西轉交甲○○，也是用彩券的紙袋包著，並沒有向甲○○收
    錢，伊在警詢中並沒有說到購買毒品的事情云云（見原審卷
    第17、122、123、126頁）。惟查，被告乙○○於警詢時已
    坦承：丙○○叫伊拿海洛因予甲○○等語屬實（見偵卷第21
    頁)，而被告乙○○前開警詢筆錄，經原審勘驗後，確係被
    告乙○○自述交付之物品為「海洛因」無誤，有原審勘驗筆
    錄可憑（見原審卷第220、221、223、224頁）。次查，證人
    甲○○於原審亦證稱：6月14日乙○○交付之海洛因是以透
    明塑膠夾鏈袋裝，可以看到裡面有白色粉狀物，當場給乙○○的2千元是買海洛因的價金等語（見原審卷第132頁至第13
    4頁）。又證人即本件查獲被告乙○○持有海洛因與甲○○
    交易之警員潘明強證稱：查獲本件交易之毒品是以衛生紙包
    好等語（見本院上訴卷第145頁背面)，參諸證人即同案被告
    丙○○證稱：乙○○知道海洛因之外觀等語（見原審卷第14
    2頁），足認被告乙○○交付毒品予證人甲○○毒品，分係
    以透明夾鍊袋及以衛生紙包裝，而以衛生紙包裝之海洛因應
    不難辨識內含物，且被告乙○○於警局時已自承交付之物品
    為海洛因（見原審勘驗警詢筆錄，原審卷第220、224、225
    頁)，足見被告乙○○對於被告丙○○所委託交付予甲○○
    之物品為海洛因知之甚稔，其事後翻供改稱毒品外包裝為彩
    券袋裝之不透明包裝當非實在，所辯無非係卸責之詞，無足
    可採。
  (四)證人甲○○雖於偵查中及原審翻供證稱：伊撥打0000000000
    號行動電話都是由乙○○所接聽，97年6月22日及6月14日伊
    都是向乙○○買毒品，而非向丙○○買毒品云云（見偵卷第
    75頁、原審卷第132頁）。然證人甲○○於警詢中證稱：伊
    與丙○○經朋友介紹認識約1年，伊都是打丙○○之0000000
    000號、0000000000號行動電話與其聯絡，伊於97年6月22日
    是要找丙○○拿海洛因等語甚詳（見偵卷第27頁至29頁），
    且其所使之0000000000號行動電話內設0000000000電話之使
    用者為被告丙○○之綽號，且其所證撥打0000000000號行動
    電話購買海洛因時，曾與被告丙○○接洽一節，亦與共同被
    告乙○○所證情節相符，已如前述，足見被告撥打00000000
    00號行動電話之聯絡對象應係被告丙○○無訛。此外，證人
    甲○○就何以得知被告乙○○有毒品可供販賣一節，於原審
    係證稱：伊問丙○○何人有販賣毒品，丙○○告訴伊乙○○
    有在賣云云（見原審卷第137頁），然此為丙○○所否認（
    見原審卷第144頁），是證人甲○○前所述自丙○○處得知
    乙○○有販賣毒品之證詞即難認有憑。又證人甲○○於偵查
    中證稱：伊原本打0000000000號行動電話給丙○○時，電話
    是一個女生接的，她說要什麼直接跟她說就好了等語（見偵
    卷第76頁），惟依證人甲○○於警詢所證：伊只見過乙○○
    一次，不知道她為何人，也不知道丙○○與乙○○之關係等
    語（見偵查卷第27頁至第28頁），足知甲○○與乙○○於本
    件毒品買賣前並不相識，而購買毒品既係犯罪行為，當係向
    可信賴之對象為之，否則豈非任意向第三人自曝其犯行，是
    證人甲○○既不認識被告乙○○，所證係與乙○○交易毒品
    之證詞即與常情有違，難認可採。又甲○○另於原審翻供稱
    ：伊於警詢時沒有說要找綽號「帶穿」的男子拿海洛因云云
    （見原審卷第141、142頁），然證人甲○○於警詢筆錄係其
    所自述，內容並無不符情形，業經原審勘驗無訛（見原審卷
    第211、212頁），是證人甲○○翻供否認警詢筆錄之真實性
    ，亦非可採。證人甲○○於本院更(一)審審理時證稱：我打電
    話過去說要跟她拿東西，我第一次有跟她拿過，大概跟她講
    一下，她就知道了，第二次是跟被告乙○○交易，找被告乙○○是為了臨時解癮，拿東西是指拿海洛因等語【見本院更
    (一)審卷99年2月5日審判程序筆錄】，與警詢所述係向丙○○
    購買毒品等語不符，從而，證人甲○○翻供改稱購買毒品之
    對象非被告丙○○云云，顯係事後迴護被告丙○○之詞，無
    足可採。
  (五)被告乙○○辯護人聲請勘驗0000000000電話內存留之簡訊以
    辨明該電話之使用者，並再聲請詰問證人甲○○以調查97年
    6月14日及22日交付毒品之外觀、聲請勘驗被告乙○○之警
    詢錄音光碟以證明被告乙○○不知交付之物品為海洛因云云
    。惟查，0000000000號行動電話之使用者為被告丙○○已詳
    如前述，就此已明之事實自無再予勘驗之必要。又被告乙○○於警詢之陳述，業經原審勘驗屬實，並製有勘驗筆錄在卷
    （見原審卷第220頁至第225頁），而該勘驗筆錄係就警察詢
    問及被告答話之內容逐句摘譯，是該筆錄已足供認定被告乙○○於警詢陳述之全貌，辯護人要求再度勘驗即無必要。被
    告乙○○之辯護人於本案上訴審言詞辯論終結後，具狀辯護
    稱：97年6月14日之販賣係被告乙○○在警詢中自首而由警
    查獲，97年6月22日之販賣，被告乙○○主動交出毒品，符
    合自首之要件，且被告乙○○主動帶警員上樓查獲共犯，應
    依毒品危害防制條例第17條減輕其刑云云。然按自首係以對
    於未發覺之罪投案而受裁判為要件，如案已發覺，則被告縱
    有投案陳述自己犯罪之事實，亦祇可謂為自白，不能認為自
    首，此業經最高法院26年上字第484號判例明揭其意，而本
    件被告乙○○為警查獲毒品之經過，係於查緝本案之警員得
    悉一對同居男女在上開處所販賣，並在被告乙○○上開住所
    樓下埋伏，見甲○○到該處而欲逃跑之際，即上前逮捕被告
    乙○○，並命被告乙○○交出東西（指毒品）後，被告乙○○始從身上拿出海洛因之情，業經證人即查獲之警員潘明強
    證述在卷（見本院上訴卷第145頁背面)，則被告乙○○販賣
    毒品之事實，既早經查緝人員發覺，並開始查緝，是被告於
    97 年6月22日前之販賣毒品事實，並非因其有自首警察始發
    覺該犯罪。又其於經警查悉交易毒品之過程中逮捕並交出毒
    品，依前開判例意旨，自難認係自首。再按犯毒品危害防制
    條例第4條第1項販賣第一級毒品罪，供出毒品來源，因而破
    獲者，依同條例第17條得減輕其刑之規定。其所稱「供出毒
    品來源，因而破獲者」，係指被告供出毒品來源之有關資料
    ，諸如前手之姓名、年籍、住居所、或其他足資辨別之特徵
    等，使調查或偵查犯罪之公務員因而對之發動調查或偵查並
    破獲者而言。申言之，被告之「供出毒品來源」，與調查或
    偵查犯罪之公務員對之發動調查或偵查並進而破獲之間，論
    理上須具有先後且相當的因果關係，非謂被告一有「自白」
    、「指認」毒品來源之人，而破獲在後，即得依上開規定予
    以減刑。若被告供出毒品來源者之前，調查或偵查犯罪之公
    務員已有確切之證據，足以合理之懷疑被告所供販賣毒品來
    源之人，則嗣後之破獲與被告之「供出毒品來源」間，即欠
    缺先後且相當的因果關係，自不得適用上開規定予以減刑（
    最高法院97年度台上字第1475號判決參照）。而本件警察至
    被告乙○○之住處查緝毒品交易，係已獲線報知有一對同居
    男女販賣毒，此從證人潘明強之證詞已可得知（見本院上訴
    卷第145頁背面)，從而，警察查緝被告丙○○既係因被告乙○○帶同警員至上開住處前即已展開，而被告乙○○不過係
    同意警員至其住處，並查獲共同販賣毒品之共同被告，要非
    因被告乙○○有自白而有查獲販賣毒品來源之供應者，是被
    告乙○○之舉，核與毒品危害防制條例第17條所定得減輕其
    刑之要件不符，被告乙○○之辯護人據此所辯，要非可採。
  (六)查海洛因屬毒品之違禁物品，政府查緝甚嚴，對於販賣海洛
    因者尤須科以重度刑責，販賣海洛因既係違法行為，當非可
    公然為之，亦無公定價格，且分裝容易，份量亦可增減，而
    每次買賣之價量，亦可能隨時依雙方關係深淺、資力、需求
    量及對行情之認知、來源是否充裕、品質是否較佳、查緝是
    否嚴謹、購買者被查獲時供述購買對象之可能風險之評估等
    情形，而異其標準，非可一概而論；又購買毒品者通常亦無
    法探知販毒者賺取利潤幾何，是販賣毒品之利得，除被告坦
    承犯行或價量俱臻明確外，委難察得實情。倘被告始終不願
    供出利得若干，或片面供述不實之取得毒品價格，即無從以
    販賣罪名相繩，又豈是事理之平。雖被告丙○○並辯稱：查
    扣之海洛因重量依市價不只值1千元，不可能以此價格販賣
    云云（見本院上訴卷第152頁背面），然證人甲○○就購買
    海洛因之份量亦係證述：6月14日買2千元的量，沒有說多重
    ；6月22日是買1千元的量等語（見原審卷第133、134頁），
    足見被告丙○○販賣予甲○○海洛因，純係以個人意思而決
    定，並無一定衡量標準，然被告丙○○既否認販賣，致無從
    計算被告丙○○之實際利得，但販賣第一級毒品海洛因之法
    定刑為死刑或無期徒刑，苟非確有利益可圖，衡情被告丙○○應無甘冒重罪風險，鋌而走險與甲○○為毒品交易之理，
    被告丙○○主觀上具有營利之意圖，至為灼然。又被告乙○○於甲○○以電話聯絡購買海洛因之過程，既曾為丙○○代
    接電話，復又明知係海洛因，仍為丙○○交付毒品及代收價
    金，所為已該當於販賣第一級毒品之構成要件行為，則被告
    丙○○、乙○○係販賣海洛因之共同正犯，已屬明確。
  (七)綜上，被告丙○○、乙○○及其辯護人所辯均非可採，本件
    事證明確，被告二人犯行堪以認定，應依法論科。
二、論罪科刑：
  (一)被告二人行為後，毒品危害防制條例第4條於98年5月20日修
    正公布，針對當次公布之修正條文，未另訂施行日期，至原
    毒品危害條例條例第36條所規定：「本條例自公布後六個月
    施行。」核其所稱「本條例」係指係92年7月9日修正公布之
    該條例，並非指98年5月20日公布之部分修正條文。是98年5
    月20日公布之毒品危害防制條例修正條文之生效日期，應依
    中央法規標準法第13條對於法規生效施行日之規範，自公布
    日起至第3日即98年5月22日發生效力。據此，本案應依刑法
    第2條第1項「按行為後法律有變更者，適用行為時之法律，
    但行為後之法律有利於行為人者，適用最有利於行為人之法
    律」之規定，依「從舊從輕」原則而為比較，爰說明如下：
    查被告二人行為時之毒品危害防制條例第4條第1項規定：「
    製造、運輸、販賣第一級毒品者，處死刑或無期徒刑；處無
    期徒刑者，得併科新臺幣一千萬元以下罰金」，修正後則規
    定：「製造、運輸、販賣第一級毒品者，處死刑或無期徒刑
    ；處無期徒刑者，得併科新臺幣二千萬元以下罰金」。核修
    正後之規定，得併科之罰金顯已提高，應以被告行為時之規
    定對被告較為有利。而法律之適用，應一體適用不宜割裂而
    分別為新舊法之適用，而按新舊法適用孰者對被告較為有利
    ，應先審查應否諭知無罪，次審查應否諭知免訴不受理，再
    次則審查有無法定必應免刑之情形；如無前開情形，則比較
    新舊法之罪刑孰為最有利，有最高法院24年度民刑庭總會決
    議(二)可參。是以本案應就第4條之刑度為比較，以修正前之
    規定較有利於被告，自應全部適用98年5月20日修正公布前
    之毒品危害防制條例。
  (二)核被告丙○○、乙○○所為，均係犯修正前毒品危害防制條
    例第4條第1項之販賣第一級毒品既遂罪及同條第6項之販賣
    第一級毒品未遂罪。被告二人販賣前後持有第一級毒品之低
    度行為，應為其販賣之高度行為所吸收，均不另論罪。被告
    二人間，就上開販賣第一級毒品既、未遂犯行間，均有犯意
    聯絡及行為分擔，均為共同正犯。被告二人所犯上開二罪，
    犯意各別，行為互殊，應予分論併罰。又被告二人就97年6
    月22日販賣毒品之犯行，雖已著手販賣行為，惟未完成交易
    ，為未遂犯，應依刑法第25條第2項之規定按既遂犯之刑減
    輕之。再按販賣第一級毒品罪之法定刑為「死刑或無期徒刑
    ；處無期徒刑者，得併科新臺幣一千萬元以下罰金」，然同
    為販賣第一級毒品之人，其原因、動機不一，犯罪情節未必
    盡同，或有大盤毒梟者，亦有中、小盤之分，甚或僅止於吸
    毒者友儕間為求互通有無之有償轉讓者亦有之，其販賣行為
    所造成危害社會之程度自屬有異，法律科處此類犯罪，所設
    之法定最低本刑卻同為「無期徒刑，得併科新臺幣1千萬元
    以下罰金」，不可謂不重。於此情形，倘依其情狀處以相當
    之有期徒刑，即足以懲儆，並可達防衛社會之目的者，自非
    不可依客觀之犯行與主觀之惡性二者加以考量其情狀，是否
    有可憫恕之處，適用刑法第59條之規定酌量減輕其刑，期使
    個案裁判之量刑，能斟酌至當，符合比例原則。本件被告丙○○、乙○○販賣第一級毒品，所為自屬非是，惟衡其前開
    販賣第一級毒品既遂部分，交易價額為2千元，對照其所犯
    係法定刑為死刑或無期徒刑之重罪，法重情輕，若處以被告
    丙○○、乙○○之最低刑度無期徒刑，與社會永久隔絕，猶
    嫌過重，爰依刑法第59條規定酌減其刑。末按，98年5月20
    日修正公布之毒品危害防制條例第17條第2項關於「犯第4條
    至第8條之罪於偵查及審判中均自白者，減輕其刑。」之規
    定，旨在獎勵犯罪人之悔改，同時使偵查或審判機關易於發
    現真實，以利毒品查緝，俾收防制毒品危害之效；故不論該
    被告之自白，係出於自動或被動、簡單或詳細、一次或多次
    ，並其自白後有無翻異，苟其於偵查及審判中均有自白，即
    應依法減輕其刑；又刑法上所稱之自白，係指行為人對其被
    訴之犯罪事實為任意性之供認而言（最高法院98年度台上字
    第6928號判決意旨參照）。查被告乙○○於警詢時坦承犯行
    （見97年度偵字第14420號卷97年6月22日警詢筆錄），嗣於
    本院審理時為認罪之陳述【見本院更(一)審卷99年2月5日審判
    程序筆錄】，符合偵查及審判中均自白之規定，就被告乙○○部分，爰依毒品危害防制條例第17條第2項之規定遞減輕
    其刑。
三、撤銷改判之理由：
    原審因而予被告丙○○、乙○○論罪科刑，固非無見。惟查
    ，原審於97年10月8日審判期日中，審判長將共同被告之調
    查程序分離，一併諭知共同被告丙○○、乙○○二人轉換為
    證人，依序對於轉換為證人之乙○○、證人甲○○及轉換為
    證人之丙○○三人行交互詰問。然於行交互詰問乙○○之前
    ，隨即命丙○○暫押候審室予以隔離，且於訊問證人甲○○
    時，丙○○仍受隔離，是行交互詰問乙○○、甲○○時，完
    全剝奪丙○○之在場權。嗣交互詰問後，審判長諭知改期，
    命當事人、辯護人閱卷後，再對隔離訊問結果行使詰問或對
    質之權，迨至同年12月19日最後辯論終結前，審判長雖諭知
    ：「對於97年10月8日證人甲○○及兩位被告改以證人身分
    ，所為陳述，有何意見？」經辯護人分別表示：「乙○○所
    言不實在」或「甲○○所言不實在」，但原審法院無視於此
    ，仍未給予被告丙○○詰問或對質之機會，原有程序上瑕疵
    並未補正，尚有未洽。被告乙○○上訴自白犯罪請求輕判，
    核有理由。被告丙○○上訴否認犯罪，雖無理由，惟原判決
    既有可議，自應由本院將之撤銷改判。爰審酌被告二人明知
    毒品煙癮危害之烈，而販賣行為乃煙毒禍害之源，流毒所及
    非僅多數人之生命、身體受戕害，且社會、國家之法益亦不
    能免，卻共同販賣第一級毒品，對社會治安及國民健康之危
    害甚鉅，及被告丙○○飾詞否認、被告乙○○坦承犯行之犯
    後態度等一切情狀，就被告丙○○96年6月14日共同販賣第
    一級毒品部分，量處有期徒刑拾陸年，同年月22日共同販賣
    第一級毒品未遂部分，量處有期徒刑拾伍年陸月，併定應執
    行刑為有期徒刑貳拾年；就被告乙○○96年6月14日共同販
    賣第一級毒品部分，量處有期徒刑玖年，同年月22日販賣第
    一級毒品未遂部分，量處有期徒刑捌年，併定應執行刑為有
    期徒刑拾年，以資懲儆。扣案如附表一編號(一)(二)所示之海洛
    因，係毒品危害防制條例所規定之第一級毒品，應依同條例
    第18條第1項前段之規定，宣告沒收銷燬之。又扣案如附表
    一編號(三)(四)所示之物為盛裝上揭海洛因之包裝袋，具有防止
    毒品裸露、逸出及潮濕之功用，並便於攜帶，為被告所有供
    本案犯罪所用之物。而扣案如附表二所示之物，亦屬被告丙○○所有（見原審法院卷第228頁），雖被告丙○○主張附
    表二編號(二)之分裝袋，非供分裝毒品所用云云，然因本件前
    開販賣及查獲被告丙○○持有海洛因之事實，均有該分裝袋
    為包裝，是扣案之包裝袋為被告丙○○供犯罪所用之物無訛
    。則附表二所示之物既係供被告二人共同販賣毒品所用之物
    ，均應依毒品危害防制條例第19條第1項規定宣告沒收。又
    被告丙○○、乙○○於97年6月14日販賣毒品所得2千元，核
    屬被告二人本件犯罪所得之物，雖未扣案，應依同條例第19
    條第1項規定連帶沒收，如全部或一部不能沒收時，以其等
    之財產抵償之。另如附表三編號(一)(二)(三)(四)(六)所示扣案物並無
    證據證明供前揭犯罪之用，編號(五)0000000000號行動電話
    SIM卡部分，客戶姓名為劉建武（見偵查卷第79頁），非被
    告二人所有，又非違禁物，爰不為沒收之諭知。
四、另起訴書雖請求依刑法第90條第1項命被告二人於刑之執行
    前入勞動場所強制工作，惟依卷附本院前案紀錄表所示，被
    告丙○○雖有如事實欄所載之毒品前科，然均為80年間之犯
    罪，該等案件與本案相距已久，而被告乙○○前並無毒品前
    科，尚難遽認其等確有犯毒品案件之習慣，是本院審酌被告
    二人犯罪情節，認判處如主文所示之刑，應足收遏止並矯治
    其犯罪行為之效果，尚無令被告二人於刑前強制工作之必要
    ，爰不諭知於刑之執行前令入勞動場所強制工作，附此敘明
    。
據上論斷，應依刑事訴訟法第369條第1項前段、第364條、第299
條第1項前段，毒品危害防制條例第4條第1項（修正前）、第6項
（修正前）、第17條第2項、第18條第1項前段、第19條第1項，
刑法第2條第1項前段、第11條前段、第25條第2項、第28條、第
59 條，判決如主文。
本案經檢察官曾俊哲到庭執行職務。
中    華    民    國    99    年    2    月    26    日
                  刑事第十庭  審判長法  官  陳榮和
                                    法  官  李春地
                                    法  官  黃斯偉
以上正本證明與原本無異。
如不服本判決，應於收受送達後10日內向本院提出上訴書狀，其
未敘述上訴之理由者並得於提起上訴後10日內向本院補提理由書
（均須按他造當事人之人數附繕本）「切勿逕送上級法院」。
                                    書記官  林吟玲
中    華    民    國    99    年    2     月    26    日
附錄：本案論罪科刑法條全文
修正前毒品危害防制條例第4條第1項、第6項
製造、運輸、販賣第一級毒品者，處死刑或無期徒刑；處無期徒
刑者，得併科新臺幣二千萬元以下罰金。
前五項之未遂犯罰之。
附表一
┌──┬───────────┬────────┐
│編號│沒收物                │備註            │
├──┼───────────┼────────┤
│(一)  │海洛因，合計淨重2.09  │自乙○○身上扣得│
│    │公克，純度36.51 ％    │                │
├──┼───────────┼────────┤
│(二)  │海洛因1 包內之海洛因（│自上開住處扣得  │
│    │驗餘毛重0.67公克）    │                │
├──┼───────────┼────────┤
│(三)  │上開編號(一)海洛因之外包│                │
│    │裝2個                 │                │
├──┼───────────┼────────┤
│(四)  │上開編號(二)海洛因之外包│                │
│    │裝1個                 │                │
└──┴───────────┴────────┘
附表二
┌──┬───────────┬────┐
│編號│扣案物                │所有人  │
├──┼───────────┼────┤
│(一)  │分裝杓1支             │丙○○  │
│    │                      │        │
├──┼───────────┼────┤
│(二)  │分裝袋100個           │丙○○  │
├──┼───────────┼────┤
│(三)  │電子磅秤1臺           │丙○○  │
├──┼───────────┼────┤
│(四)  │行動電話1支（扣案時內 │丙○○  │
│    │含0000000000號SIM卡1  │        │
│    │張）                  │        │
└──┴───────────┴────┘
附表三
┌──┬──────────────┐
│編號│扣案物                      │
├──┼──────────────┤
│(一)  │行動電話1支（含0000000000號 │
│    │SIM卡1張）                  │
├──┼──────────────┤
│(二)  │現金30,000元                │
│    │                            │
├──┼──────────────┤
│(三)  │行動電話1支（含0000000000號 │
│    │SIM卡1張）                  │
├──┼──────────────┤
│(四)  │行動電話1支（含0000000000號 │
│    │張SIM卡1張）                │
├──┼──────────────┤
│(五)  │0000000000號SIM卡1張        │
│    │                            │
├──┼──────────────┤
│(六)  │行動電話1支（含0000000000號 │
│    │SIM卡1張）                  │
└──┴──────────────┘

司法院資訊處製作；財團法人民間司法改革基金會備份。
